【裁判字號】    94,訴,84
【裁判日期】    950210
【裁判案由】    債務人異議之訴
【裁判全文】
臺灣士林地方法院民事判決                94年度訴字第84號
原      告  甲○○
訴訟代理人  沈明達律師
被      告  乙○○○○○○
訴訟代理人  丙○○
上列當事人間請求債務人異議之訴事件，本院於中華民國95年1
月18日言詞辯論終結，判決如下：
    主  文
原告之訴駁回。
訴訟費用由原告負擔。
    事實及理由
甲、程序方面：
    按言詞辯論期日，當事人之一造不到場者，除有民事訴訟法
    第386 條各款情形外，得依到場當事人之聲請，由其一造辯
    論而為判決。民事訴訟法第385 條第1 項前段定有明文。本
    件原告未於最後言詞辯論期日95年1 月18日下午3 時到場，
    其雖以其訴訟代理人在臺灣高等法院另有庭期，因開庭拖延
    ，不克準時到場為由，聲請本院另行延展辯論期日，惟按，
    民事訴訟法第386 條第2 款所謂之其他正當理由，應認為係
    與同款「天災」同視，為不可歸責於未到場當事人之事由者
    ，始足當之，至於訴訟代理人因別一事件至他法院辯論，而
    於本件不到場者，則非前述法條所規定之其他正當理由（最
    高法院30年上字第180 號判例參考）。經核，本院上開言詞
    辯論期日之通知，於94年12月23日已合法送達於原告訴訟代
    理人，有本院送達證書附卷為憑，其訴訟代理人是否另有庭
    期，乃原告得以避免之事項，參諸前開說明，自非屬不到場
    之正當事由，原告聲請延展期日，不予准許。且本件核無其
    他符合民事訴訟法第386 條各款所列之情形，爰依被告之聲
    請，由其一造辯論而為判決。
乙、實體方面：
一、原告主張：(一)臺灣高等法院88年度上更(五)字第8 號判決理由
    中，已認定原告之被繼承人林明美並未向被告借款新臺幣（
    下同）800,000 元，兩造應受該確定判決就該爭點判斷之拘
    束，臺灣高等法院91年度上字第943 號判決違背上開確定判
    決理由中之判斷，而為有利於被告之違法判決（命原告應給
    付被告800,000 元及自73年7 月3 日起至清償日止，按週年
    利率百分5 計算之利息），被告已持臺灣高等法院91年度上
    字第943 號確定判決，聲請本院以92年度執字第5493號執行
    事件，強制執行原告之財產在案；(二)而被告前於77年間擅自
    處分訴外人林順萬提供作為借款擔保之不動產等侵權行為，
    致林順萬受損害，林順萬對於被告享有3,346,273 元之損害
    賠償債權（依臺灣高等法院88年度上更(五)字第8 號判決理由
    所認定原損害金額500 餘萬元扣除抵銷100 餘萬元所餘金額
    ），上開損害賠償債權於林順萬死亡後，由原告之被繼承人
    林明美及訴外人林呂滿、林文彬共同繼承，而原告之被繼承
    人林明美又於90年4 月6 日死亡，原告基於繼承之法則，與
    訴外人林呂滿、林文彬共同對被告享有上開債權，該債權雖
    已經時效消滅，仍得作為抵銷之標的，經全體共有人同意，
    已於94年1 月10日以存證信函通知被告，以前開損害賠償債
    權（1,186,273 元）抵銷上開被告聲請強制之債權，被告之
    執行債權業已消滅不存，不得再予強制執行，為此，依強制
    執行法第14條第1 項規定提起債務人異議之訴。(三)並聲明：
    １、確認被告依臺灣高等法院91年度上字第943 號判決主文
    第2 項所載800,000 元及自76年7 月3 日起至清償日止按週
    年利率百分之5 計算之利息之債權不存在；２、本院92年度
    執簡字第5493號清償借款強制執行事件之強制執行程序應予
    撤銷。
二、被告則以：(一)原告即林明美之繼承人應給付被告800,000 元
    及自76年7 月3 日起算之法定利息，已經臺灣高等法院91年
    度上字第943號判決確定，原告提起再審之訴，亦經臺灣高
    等法院92年度再字第36號判決駁回，原告提起本訴，已違反
    一事不再理之原則，臺灣高等法院88年度上更(五)字第8號請
    求塗銷登記等事件之判決，並非認定無800,000元借款存在
    ，係認定林萬順抵押權擔保之借款為1,700,000元，而800,
    000元非抵押權擔保範圍，又1,700,000元抵押借款之債務人
    為林順萬，本件800,00 0元借款之債務人為原告之被繼承人
    林明美；(二)被告並無違約處分林順萬財產之侵權行為，不負
    損害賠償責任，原告未盡舉證之責，縱使有損害，受損者亦
    為林順萬，並非原告，原告無權主張抵銷被告聲請強制執行
    之債權，且該債權亦已罹於時效，並經判決確定，得拒絕給
    付等語，資為抗辯。(三)並聲明：原告之訴駁回。
三、經核：
  (一)被告以臺灣高等法院91年度上字第943 號確定判決為執行名
    義（主文第2項），聲請對原告實施強制執行，請求原告應
    給付被告800,000元及自73年7月3日起至清償日止，按週年
    利率百分5計算之利息，由本院以92年度執字第5493號清償
    借款強制執行事件受理，執行原告之不動產等財產中。
  (二)原告之被繼承人林明美，與訴外人林呂滿、林文彬，同為林
    順萬之繼承人，林順萬於82年10月1 日死亡；而原告為林明
    美唯一之繼承人，林明美亦於90年4 月6 日死亡，林順萬財
    產上之權利義務（包含債權、債務）應由訴外人林呂滿、林
    文彬及原告共同繼承。
    以上事實，為兩造所不爭執，且經本院核閱兩造分別提出臺
    灣高等法院88年度上更(五)字第8 號、最高法院90年度台上字
    第1452號、本院91年度訴字第673 號、臺灣高等法院91年度
    上字第943 號、臺灣高等法院92年度再字第36號、最高法院
    80年度台上字第1278號、本院83年度訴字第215 號、臺灣高
    等法院83年度上字第1229號、最高法院93年度台上字第2519
    號等民事判決影本，並調閱本院92年度執字第5493號清償借
    款強制執行事件卷宗查明無訛，堪以認定。
四、原告主張臺灣高等法院91年度上字第943 號判決違背該院88
    年度上更(五)字第8 號確定判決理由中之判斷，為有利於被告
    之違法判決，被告以之為執行名義，聲請強制執行原告之財
    產，惟原告業以繼承林順萬對被告之損害賠償債權，向被告
    為抵銷之意思表示，被告聲請執行之債權已消滅不存在等語
    ，被告則以前詞置辯，是本件之爭點應在於：(一)原告本件起
    訴是否違反一事不再理原則？(二)原告抵銷之主張有無理由？
    茲論述如下：
  (一)原告本件起訴是否違反一事不再理原則？
  1.按，當事人不得就已起訴之事件，於訴訟繫屬中，更行起訴
    。於本案經終局判決後將訴撤回者，不得復提起同一之訴。
    民事訴訟法第253條、第263條分別定有明文。又，起訴違背
    第253條、第263條第2項之規定，或其訴訟標的為確定判決
    之效力所及者，法院應以裁定駁回之。同法第249條第1項亦
    有明文。此即民事訴訟法上一事不再理之原則，而所謂同一
    事件，必同一當事人，就同一訴訟標的而為訴之同一聲明，
    若此之者有一不同，自不得謂為同一事件。此有最高法院90
    年度台抗字第221 號裁定可資參考。被告雖抗辯原告本訴違
    反一事不再理原則云云，惟查，本件原告係主張臺灣高等法
    院91年度上字第943 號判決確定後，被告據以聲請強制執行
    程序中，其以對於被告之損害賠償債權為抵銷之意思表示，
    使被告上開債權歸於消滅而不存在，乃訴請確認被告上開債
    權不存在，並請求撤銷強制執行程序，原告所主張者，乃上
    開確定判決言詞辯論終結後，發生消滅債權人即被告請求之
    事由，與上開確定判決之訴訟標的自屬不同，且為強制執行
    法第14條所明文許可之債務人異議之訴，顯無違反一事不再
    理原則之問題，被告此部分抗辯應屬誤解，要非可採。
  2.至於原告另謂臺灣高等法院88年度上更(五)字第8 號判決理由
    中，已認定原告之被繼承人林明美並未向被告借款800,000
    元，臺灣高等法院91年度上字第943 號判決違背上開確定判
    決理由中之判斷，而為有利於被告之違法判決乙節，按，除
    別有規定外，確定之終局判決就經裁判之訴訟標的，有既判
    力。民事訴訟法第400 條第1 項定有明文。經核，臺灣高等
    法院91年度上字第943 號判決，係就被告本於消費借貸法律
    關係，訴請原告給付800,000 萬元暨利息等事件所為之判決
    ，該判決主文第2項就該訴訟標的法律關係之認定，自有既
    判力，當事人及後訴訟法院均應受既判力之羈束，不得為相
    反之主張及認定，原告主張上開判決違法云云，亦屬誤解，
    而於上開確定判決之效力，亦無影響，附此敘明。
  (二)原告抵銷之主張有無理由？
  1.按，二人互負債務，而其給付種類相同，並均屆清償期者，
    各得以其債務，與他方之債務，互為抵銷，民法第334 條第
    1項前段定有明文。是債務之抵銷，以雙方當事人彼此互負
    債務，且給付種類相同，及均屆清償期為要件，此參酌最高
    法院19年上字第1048號判例可明。又，當事人主張有利於己
    之事實者，就其事實有舉證之責任。民事訴訟法第277條前
    段亦有明文。主張抵銷之一方，自應就合於抵銷要件之利己
    事實負舉證之責。
  2.查，原告雖主張其與訴外人林呂滿、林文彬共同繼承林順萬
    對於被告3,346,273 元之損害賠償債權云云，惟為被告所否
    認，經核，原告就訴外人林順萬對於被告究如何享有上開損
    害賠償債權，僅以前案臺灣高等法院88年度上更(五)字第8 號
    判決理由中已經認定為其論據，並未就符合權利發生要件之
    事實作何具體主張及舉證，已難認定原告就前開損害賠償債
    權之存在已盡主張及舉證之責，其主張已不足認定為真正。
    況且，「抵銷以二人互負同種標的之債務為其要件之一，商
    號夥友個人所欠款項自不得與商號債權主張抵銷。」，有最
    高法院18年上字第12 8號判例要旨足參。由此可知，公同共
    有人個人所負之債務，及公同共有之債權，與前揭民法第
    334 條第1 項所規定得互為抵銷之要件不符，不得互為抵銷
    。本件原告所主張欲以抵銷之損害賠償債權，縱認屬實，亦
    屬訴外人林順萬之債權，而該債權於林順萬及原告之被繼承
    人林明美先後死亡後，由訴外人林呂滿、林文彬與原告共同
    繼承，該債權乃屬原告與訴外人林呂滿、林文彬公同共有遺
    產之一部，而非原告單獨所有之債權，至於被告依臺灣高等
    法院91年度上字第943 號確定判決聲請對原告強制執行者，
    乃原告繼承其被繼承林明美個人單獨對於被告所負之債務，
    即債務人係原告個人，揆諸上開說明，自不符二人互負債務
    及給付種類相同之要件，而不得互相抵銷，準此，原告所為
    抵銷之主張，即無理由，其主張被告聲請強制執行之債權，
    業經抵銷而消滅不存乙節，自屬無據。
五、綜上所述，依臺灣高等法院91年度上字第943號確定判決主
    文第二項，被告對於原告有800,000元及自76年7月3日起算
    法定利息之債權存在，原告所為抵銷之主張，核無理由，被
    告上開債權自仍存在，本件並無執行名義成立後，發生消滅
    債權人請求事由之情事，原告依強制執行法第14條規定提起
    債務人異議之訴，自非有據。從而，原告請求確認被告上開
    債權不存在，及本院92年度執簡字第5493號清償借款強制執
    行事件之強制執行程序應予撤銷，均無理由，應予駁回。
六、本件事證已臻明確，兩造其餘攻擊防禦方法，核與判決結果
    並無影響，爰不逐一詳述，併此敘明。
丙、訴訟費用之負擔：民事訴訟法第78條。
中    華    民    國    95    年    2     月    10    日
                  民事第二庭  法  官  施月燿
以上正本證明與原本無異。
如對本判決上訴，應於判決後送達20日內向本院提出上訴狀。
中    華    民    國    95    年    2     月    15    日
                              書記官  韓金發


司法院資訊處製作；財團法人民間司法改革基金會備份。
